臺灣臺北地方法院刑事判決　　　　　　 95年度訴緝字第208號
公　訴　人　臺灣臺北地方法院檢察署檢察官
被　　　告　乙○○
指定辯護人　本院公設辯護人丙○○
上列被告因偽造有價證券案件，經檢察官提起公訴（94年度偵緝
字第1356號），本院判決如下：
    主  文
乙○○共同行使偽造有價證券，處有期徒刑壹年拾月。緩刑肆年
。
    事  實
一、乙○○與甲○○（業已審結）係朋友關係，明知甲○○委託
    其代為出面開戶提示付款，以國泰世華銀行為付款人，票據
    號碼ＡＡ0000000號，帳號000000000號，
    發票人林美鳳，票據金額新臺幣（下同）七萬二千元之支票
    一張（下稱系爭支票），係甲○○與自稱名為樂忠雄（未據
    起訴）之成年男子，以分由樂忠雄在系爭支票背面填寫提示
    付款人之相關資料，並偽填發票日期九十四年一月七日後，
    再持林美鳳印鑑章在林美鳳業已填寫之票據金額七萬二千元
    處，以及發票日期塗改處盜蓋林美鳳印文各一枚之方式所共
    同偽造之支票，竟因積欠甲○○款項之故，而與甲○○及樂
    忠雄基於共同行使偽造有價證券之犯意聯絡，於九十四年一
    月十九日下午一時許，由樂忠雄駕車搭載其與甲○○一同前
    往臺北市○○區○○路七號之國泰世華銀行後，在甲○○陪
    同下進入國泰世華銀行內開戶，並將甲○○所交付之偽造系
    爭支票持交國泰世華銀行櫃檯行員予以行使之，樂忠雄則駕
    車在外等候。嗣於同日下午一時五十分許，因林美鳳業於九
    十四年一月七日下午四時三十分許，向警方掛失止付系爭支
    票，經國泰世華銀行櫃檯行員報警前來處理，而為警當場查
    獲，並扣得偽造之系爭支票一張（業已發還林美鳳，遭林美
    鳳丟棄滅失）。
二、案經林美鳳報由臺北市政府警察局信義分局移請臺灣臺北地
    方法院檢察署檢察官偵查起訴。
    理  由
一、訊據被告乙○○固坦承有於上開時、地受託同案被告亦即證
    人甲○○至國泰世華銀行開戶提示系爭支票，然矢口否認涉
    有上開行使偽造有價證券之犯行，辯稱：係因同案被告甲○
    ○謊稱向國泰世華銀行辦理貸款取得系爭支票，然無法提出
    雙證件至銀行開戶，始應允出面以其名義開戶代為提示付款
    ，不知系爭支票係遭屬偽造云云。經查：
  (一)系爭支票一張係證人林美鳳所有，在失竊前業由證人林美鳳
    填載票據金額七萬二千元及在發票人處蓋用印鑑章共二枚（
    一枚塗改劃叉後再蓋用一枚），並故意塗銷發票日期，惟未
    在票據金額七萬二千元處蓋用印章，亦未重新填載發票年月
    日及在發票日期處蓋章，而係遭以盜填發票日期為九十四年
    一月七日，並在票據金額七萬二千元處以及發票日期塗改處
    盜蓋林美鳳印文各一枚之方式，完成發票行為所偽造之支票
    之事實，業據證人林美鳳於偵查中及本院九十四年度訴字第
    一八０四號案件審理時證述：「（有無授權別人蓋你的章？
    ）沒有。」、「（票上的發票日期為何自己劃掉？）我開出
    去但沒用，我想說要用再填日期，所以把原本寫的日期劃掉
    。」、「（支票上所記載事項哪些是失竊前妳自己填載、蓋
    章的？）我本來有填寫發票日，填完後又劃掉，我沒有蓋章
    。」、「（發票人那邊有無蓋章？）我有蓋章，我蓋錯了又
    劃掉重蓋，所以發票人處的兩個章都是我蓋的。」、「（金
    額是自己寫的嗎？）是。」、「（金額後面的章是妳自己蓋
    的嗎？）不是，我一般只會蓋前面不會蓋後面。」、「（也
    就是說這張支票上面發票日期那兩個章都不是妳蓋的？）劃
    掉是我劃掉，章確定不是我蓋的。」等語甚詳（偵字影卷第
    四一頁背面、第四二頁；本院上開刑事案件影卷第一五頁、
    第一六頁），並經同案被告甲○○於警、偵詢中及本院上開
    刑事案件審理時供稱：「印鑑為樂忠雄所蓋，因為日期不對
    。」、「我‧‧‧先拿去郵局提示，後來郵局承辦人說印鑑
    看不清楚，叫我拿印鑑重蓋‧‧‧我就找朋友（意指樂忠雄
    ）替我去世華銀行開戶，以便提領。」、「（支票日期那裡
    有無蓋印章？）沒有。」、「（你是不是因為郵局的人員跟
    你說印鑑不清楚要重蓋，所以你才會再把票交給樂忠雄去提
    示的時候，一併把印鑑章交給樂忠雄去蓋？）嗯，我就是叫
    他去蓋‧‧‧」等語在卷（偵字影卷第一０頁背面；偵緝字
    影卷第一一頁；本院上開刑事案件影卷三一頁背面、第三四
    頁背面）。據此，足徵同案被告甲○○將系爭支票及印鑑章
    持交共犯樂忠雄時，主觀上已有系爭支票發票日期業遭塗改
    ，並需重新蓋用系爭支票印鑑章，始得為金融機構受理提示
    付款之認知，仍將系爭支票及印鑑章持交共犯樂忠雄為之，
    則同案被告甲○○縱未親自盜填發票年月日為九十四年一月
    七日，並在發票日期處盜蓋證人林美鳳印鑑章，亦顯有與共
    犯樂忠雄基於偽造有價證券之犯意聯絡，而分由共犯樂忠雄
    盜填發票年月日及在發票日期處盜蓋證人林美鳳之犯意聯絡
    及行為分擔甚明。
  (二)按刑法上所謂變造有價證券，係指不變更原有之本質，僅其
    內容非法加以變更者而言。而支票為要式證券，支票之作成
    必依票據法第一百二十五條第一項第一款至第八款所定：「
    支票應記載左列事項，由發票人簽名：一　表明其為支票之
    文字。二　一定之金額。三　付款人之商號。四　受款人之
    姓名或商號。五　無條件支付之委託。六　發票地。七　發
    票年、月、日。八　付款地。未載受款人者，以執票人為受
    款人。」方式為之，支票之必要記載事項如有欠缺，除票據
    法另有規定外（如票據法第一百二十五條第二項及第三項）
    ，依票據法第十一條第一項規定，支票即為無效。發票年月
    日為支票絕對必要記載事項，如未記載，其支票當然無效。
    因之，被告甲○○與共犯樂忠雄擅自在系爭支票上經證人林
    美鳳塗銷之發票日期處，填載發票年、月、日為九十四年一
    月七日，並接續在系爭支票上盜蓋證人林美鳳印鑑章共二枚
    ，使原欠缺絕對必要記載事項而無效之系爭支票，具備支票
    之要式而成為有效支票，亦堪認定。又以系爭支票在經共犯
    樂忠雄持向國泰世華銀行提示付款時，國泰世華銀行櫃檯人
    員曾告知共犯樂忠雄退還票據無法提示付款之理由，係因票
    上不止塗改一處，惟僅蓋用一枚印章，塗改要件未完成，須
    補蓋發票人印章始符塗改要件，嗣於被告於上開時、地出面
    持系爭支票至上開國泰世華銀行櫃檯開戶提示付款時，系爭
    支票發票日期處，即有印文重疊之現象一節，亦經證人胡逸
    倫亦即國泰世華銀行行員於偵查中證述無訛（偵查卷第八一
    頁、第八八頁）。是以，同案被告甲○○顯係在共犯樂忠雄
    持系爭支票提示付款遭拒後，得知必須再於發票日期塗改處
    蓋用發票人亦即證人林美鳳印鑑章，始得提示付款兌現系爭
    支票，遂於委由被告出面提示付款前，持證人林美鳳之印鑑
    章於系爭支票發票日期塗改處蓋用第二枚印文，符合系爭支
    票塗改要件，完成發票行為後，再將該偽造之系爭支票持交
    被告提示付款，且在被告於上開時、地出面代為提示付款前
    ，業經同案被告甲○○及共犯樂忠雄先後持至郵局及國泰世
    華銀行提示付款不成等事實，均堪認定。
  (三)而被告在受同案被告甲○○之託於上開時、地出面持系爭支
    票至上開國泰世華銀行提示付款時，自該支票正面發票人處
    所蓋用之印章清晰可見發票人為「林美鳳」，發票日期業遭
    塗銷，並遭同案被告甲○○及共犯樂忠雄盜填發票日期為九
    十四年一月七日，發票日期處並因重複蓋用發票人亦即證人
    林美鳳印鑑章，致有印文重疊之狀態，支票背面復已載有共
    犯樂忠雄之姓名、地址、電話號碼及帳號等提示付款人之相
    關資料一節，亦有系爭支票正面及背面影本一份在卷可稽（
    偵字影卷第二三頁、第二四頁），而被告於上開時、地至國
    泰世華銀行開戶提示系爭支票前，既曾向同案被告甲○○既
    曾將系爭支票持交被告核閱一節，亦經被告於本院上開刑事
    案件準備程序中坦認在卷（本院上開刑事案件影卷第五頁）
    ，被告對於系爭支票正面及背面上開填載狀況，當知之甚明
    。是被告既已明知系爭支票發票人為「林美鳳」，又豈有因
    聽信同案被告甲○○所稱系爭支票因向國泰世華銀行辦理貸
    款取得之說詞，始應允代為開戶提示系爭支票之可能。再酌
    諸證人胡逸倫於偵查中證稱：伊確有目睹共犯樂忠雄在持系
    爭支票提示付款遭國泰世華銀行承辦人員以塗改要件未完成
    為由拒絕後，復駕車搭載被告及同案被告甲○○前來，惟刻
    意在外等候，改由被告及同案被告甲○○入內以被告名義辦
    理開戶及持系爭支票提示付款（偵字影卷第四０頁）等情，
    被告在明知當日駕車一同前往之共犯樂忠雄業在系爭支票背
    面填妥提示付款人之相關基本資料，惟非但未自為付款提示
    ，甚且不敢陪同進入國泰世華銀行之狀況下，仍應允出面辦
    理開戶代持系爭支票提示付款，其對於系爭支票來源有疑，
    係遭同案被告甲○○及共犯樂忠雄偽造等情，殊難委為不知
    。
  (四)此外，復有臺北市政府警察局信義分局扣押物品目錄表、票
    據掛失止付通知書各一份、贓物認領保管單二份及國泰世華
    商業銀行營業部九十五年一月二十七日（（九五）國世業字
    第０三七一號函暨函覆之被告開戶資料一份在卷可稽。本件
    事證明確，被告有與同案被告甲○○及共犯樂忠雄共同行使
    偽造有價證券之犯行，洵堪認定，應予依法論處。
二、按被告甲○○行為後，刑法部分條文業於九十四年一月七日
    修正，九十四年二月二日公布，九十五年七月一日施行，修
    正後即現行刑法第二條第一項規定：「行為後法律有變更者
    ，適用行為時之法律。但行為後之法律有利於行為人者，適
    用最有利於行為人之法律。」上開規定乃與刑法第一條罪刑
    法定主義契合，而貫徹法律禁止溯及既往原則，係規範行為
    後法律變更所生新舊法律比較適用之準據法，是刑法第二條
    本身雖經修正，但刑法第二條既屬適用法律之準據法，本身
    尚無比較新舊法之問題，應一律適用裁判時之現行刑法第二
    條規定以決定適用之刑罰法律，合先敘明。又以本次刑法修
    正之比較新舊法，應就罪刑有關之一切情形，綜其全部罪刑
    之結果而為比較，最高法院九十五年五月二十三日九十五年
    度第八次刑庭會議決議可資參照。查：刑法第二十八條共犯
    之規定，於修正前之規定為：「二人以上共同實施犯罪之行
    為者，皆為正犯」，修正施行後之規定則為：「二人以上共
    同實行犯罪之行為者，皆為正犯」，本條之修正理由係為排
    除陰謀共同正犯、預備共同正犯於本條所規定之正犯之外。
    本案被告與同案被告甲○○及共犯樂忠雄就上開行使偽造有
    價證券之犯行間，係共同實行犯罪行為之共同正犯，適用修
    正施行前之刑法第二十八條規定論擬，並無不利於被告。
三、核被告所為，係犯修正前刑法第二百零一條第二項之行使偽
    造有價證券罪。起訴檢察官雖認被告係犯修正前刑法第二百
    零一條第一項之意圖供行使之用而偽造有價證券罪，然依起
    訴書犯罪事實所載，顯係認被告涉有在同案被告甲○○業已
    完成偽造系爭支票之行為後，與同案被告甲○○基於犯意聯
    絡而於上開時、地提示系爭支票之共同行使偽造有價證券犯
    行，此觀諸起訴書犯罪事實之記載即明，此並經公訴檢察官
    於本院九十六年一月十一日審理時，陳明被告係涉犯刑法之
    行使偽造有價證券犯行等語在卷，有本院該次審判筆錄一份
    在卷可徵。據此，堪認起訴書論罪法條援引修正前刑法第二
    百零一條第一項之意圖供行使之用而偽造有價證券罪，係屬
    誤引，起訴法條應予變更。被告與同案被告甲○○及共犯樂
    忠雄就上開犯行間，有犯意聯絡及行為分擔，均應依修正前
    刑法第二十八條規定，論以共同正犯。爰審酌被告犯罪之動
    機、目的、手段、係因積欠同案被告甲○○款項之故，始應
    允出面開戶代為提示系爭支票，事前未與同案被告甲○○約
    定任何報酬，且在開戶時即為警當場查獲，實際上並無任何
    利得，行使偽造之系爭支票面額七萬二千元，金額尚非甚鉅
    ，然行使偽造之系爭支票危害金融交易秩序，所生危害及事
    後否認犯行之態度等一切情狀，量處如主文所示之刑。又刑
    法修正施行後，關於緩刑之宣告，應適用修正後刑法第七十
    四條之規定，而被告未曾因故意犯罪受有期徒刑以上刑之宣
    告，此有臺灣高等法院被告全國前案紀錄表一份在卷可稽，
    雖明知系爭支票係同案被告甲○○及共犯樂忠雄所偽造，惟
    僅因積欠同案被告甲○○款項之故，一時失慮，始未堅決拒
    絕同案被告甲○○之請託，應允出面以其名義開戶提示系爭
    支票，致罹本件犯行，其惡性及對社會金融秩序之影響程度
    ，均非如同案被告甲○○及共犯樂忠雄般重大，且未獲任何
    報酬，經此偵查及審理程序後，當能知所警惕而信無再犯之
    虞，本院認前所宣告之刑以暫不執行為適當，爰併諭知緩刑
    四年，以啟自新。至偽造之系爭支票，業遭證人林美鳳予以
    丟棄，有公務電話紀錄表一份在卷可徵（偵字影卷第四四頁
    ），顯已滅失，本院自無從予以宣告沒收，附此敘明。
四、另同案被告甲○○業已審結，現上訴於臺灣高等法院審理中
    ，併此敘明。
據上論斷，應依刑事訴訟法第二百九十九條第一項前段、第三百
條，刑法第二條第一項前段，修正前刑法第二十八條、第二百零
一條第二項，刑法第七十四條第一項第一款，罰金罰鍰提高標準
條例第一條前段，判決如主文。
本案經檢察官高怡修到庭執行職務。
中　　華　　民　　國　　96　　年　　2 　　月　　9 　　日
                        臺灣臺北地方法院刑事第十五庭
                            審判長法  官  吳麗英
                                  法  官  邱蓮華
                                  法  官  林柏泓
上正本證明與原本無異。
如不服本判決，應於判決送達後10日內向本院提出上訴狀（應抄
附繕本）。告訴人或被害人如對於本判決不服者，應具備理由請
求檢察官上訴，其上訴期間之計算係以檢察官收受判決正本之日
期為準。
                                  書記官  田華仁
中　　華　　民　　國　　96　　年　　2 　　月　　9 　　日
附錄本案論罪科刑法條全文：
刑法第二百零一條：意圖供行使之用，而偽造、變造公債票，公
                  司股票或其他有價證券者，處三年以上十年
                  以下有期徒刑，得併科三千元以下罰金。
                  行使偽造、變造之公債票、公司股票或其他
                  有價證券或意圖供行使之用收集或交付於人
                  者，處一年以上七年以下有期徒刑，得併科
                  三千元以下罰金。
